【裁判字號】    92,台上,1938
【裁判日期】    920910
【裁判案由】    損害賠償
【裁判全文】
最高法院民事判決                              九十二年度台上字第一九三八號
    上  訴  人  戊○○
    訴訟代理人  陳鄭權律師
    被 上訴 人  丁○○
                乙○○
                甲○○
                丙○○
右當事人間請求損害賠償事件，上訴人對於中華民國九十一年一月十六日台灣高等法
院第二審判決（九十年度上字第二七三號），提起上訴，本院判決如左：
    主  文
原判決關於命上訴人為給付及該訴訟費用部分廢棄，發回台灣高等法院。
    理  由
本件被上訴人主張：上訴人於民國八十七年十一月十八日十八時許，駕駛正易水電工
程有限公司所有，車號Ｗ二｜三一二一０號之客貨兩用車，行經新竹市○○路○段五
四二號前，本應注意車前狀況，隨時採取必要之安全措施，且依當時情形，亦非不能
注意，竟疏未注意，適被害人楚月英自河北街穿越經國路，超越經國路上之分隔島後
，遭上訴人駕駛上開車輛之右後輪擦撞腰部後倒地，致被害人頭部撞地受有腦部損害
，上訴人隨即駕車逃逸，嗣被害人經送醫急救不治死亡。伊為被害人之子女，因而支
出殯葬費及受有精神上損害等情。爰依侵權行為之法律關係，求為命上訴人賠償殯葬
費新台幣（下同）三十九萬六千五百七十九元及精神慰撫金各一百萬元，並加計法定
遲延利息之判決。（第一審判決駁回被上訴人之訴，被上訴人不服提起上訴，原審判
決命上訴人各給付被上訴人三十四萬零七百三十九元本息，其餘維持第一審所為被上
訴人敗訴之判決，駁回其上訴，被上訴人對其敗訴部分未聲明不服）
上訴人則以：被害人並無任何外傷，僅左側腰部及右手掌有輕微瘀血，然此並非遭車
輛撞擊所致，且被害人亦無呈現所謂熊貓眼之情形，伊駕駛之車輛確無擦撞被害人。
又被害人違規穿越快車道，顯有重大過失，應有過失相抵之適用，被上訴人請求之金
額過高，且不合理等語，資為抗辯。
原審將第一審所為被上訴人敗訴之判決，就其中關於駁回被上訴人請求上訴人各給付
三十四萬零七百三十九元本息部分予以廢棄，改判如被上訴人之所聲明，無非以：按
汽車行駛時，駕駛人應注意車前狀況，並隨時採取必要之安全措施，道路交通安全規
則第九十四條第三項定有明文。本件上訴人於前揭時地駕駛車輛行駛，自應注意上開
規定。查系爭事故發生時，該地天候陰光線暮光、省道、直路、路面狀況乾燥無缺陷
、無障礙物，視距良好等情，有道路交通事故調查表可稽，衡情並無不能注意之情事
。且參酌證人劉振銘、陳文淇之證詞，並經調閱本件刑事案卷，可知本件被害人係欲
穿越快車道，而於上訴人駕駛車輛經過後，隨即倒臥於地。雖被害人罹患慢性心臟病
，但據當天接受民眾報案趕抵現場救護之證人彭國光證稱，伊接獲報案至現場時間約
三、四分鐘，至現場後被害人還有微弱生命跡象，脈博還有跳動，參以當時相驗時由
法醫師陳佩新開具之死亡原因為腦損傷，足認本件被害人死亡之原因與心臟病原因無
關。是本件被害人係於上開時地，穿越該路段之內側車道之際，遭上訴人駕駛之車輛
右後輪擦撞，而跌臥致頭部撞地而倒於外側車道，造成外傷性顱內出血致腦損傷而死
亡。而法務部法醫研究所（下稱法醫研究所）亦同此認定，有該會九十年十一月二十
一日法醫九０理字第二二０九號函可參。從而，上訴人有上開過失之情節，至堪認定
。至上訴人抗辯被害人係倒臥於外側車道，距上訴人行駛於內側車道中間位置之車輛
相距二公尺，不可能擦撞被害人等語。然查被害人係遭上訴人之車輛右後輪擦撞，所
擦撞之位置本即靠近內外車道之分界線，被害人因此擦撞力道，衡情應向外側車道之
方向跌倒，是上訴人之抗辯，顯與常情不符，自不可採。又上訴人再抗辯被害人並無
呈熊貓眼之現象，然此經本件相驗之法醫師陳佩新於本件刑事庭審理中證述明確，上
訴人稱法醫師陳佩新或係與他相驗案件相混淆，並質疑法醫研究所所為第二次鑑定結
果，均屬臆測之詞，亦不可採。另查本件上訴人過失不法侵害被害人致死，上訴人之
侵權行為與被害人之死亡間有相當因果關係，且被上訴人均為被害人之子女，有戶籍
登記簿謄本可稽，依民法第一百八十四條第一項、第一百九十二條第一項、第一百九
十四條規定，上訴人自應對被上訴人所受之財產上及非財產上損害負賠償責任。另就
被上訴人各項請求金額審酌如左：殯葬費部分，被上訴人主張因被害人之死亡，其四
人共同支出殯葬費三十九萬六千五百七十九元，業據其提出四十九張單據為證，上訴
人對此等單據之形式上真正並未爭執，僅抗辯部分項目非屬必要費用，應予扣除。經
查，其中三十二萬五千九百十一元，經核均屬喪葬之必要費用，應與准許，超過部分
應予駁回。精神慰撫金部分，茲衡量被害人及兩造之身分、地位與經濟狀況等情形，
認被上訴人各請求精神慰撫金一百萬元，尚嫌過高，應予核減為各六十萬元，方屬合
理。準此，被上訴人因被害人之死亡所受之損害，為殯葬費三十二萬五千九百十一元
及各應賠償上訴人每人精神慰撫金各六十萬元，合計二百七十二萬五千九百十一元。
末查就本件車禍之發生，上訴人固有過失，惟直接被害人楚月英未注意來往車輛，違
規越過分隔島，貿然穿越馬路等情，顯就本件車禍之發生亦有過失，綜上情節，認直
接被害人楚月英與上訴人各有二分之一過失責任為適當，而被上訴人係間接被害人，
自應負擔直接被害人之過失，而有過失相抵之適用，即上訴人之過失比例為百分之五
十。從而，本件被上訴人各得向上訴人請求之損害為殯葬費四萬零七百三十九元及精
神慰撫金三十萬元，合計三十四萬零七百三十九元。綜上所述，被上訴人本於侵權行
為之法律關係，請求上訴人各給付被上訴人三十四萬零七百三十九元本息部分，為有
理由，應予准許等詞。為其判斷之基礎。
查依法醫研究所八十九年七月十五日法醫所八九理字第一二二０號函謂：依法醫驗斷
書記載……以上判明死者未剖驗不可能判明死者之致死創傷為腦損傷。……補送資料
中有國軍第八一三醫院病歷資料共影印二三張。……醫院病歷中未有外傷記載判明「
無法認為死者楚月英之死亡與車禍有何關係」等語（見原審卷第二八二之一頁、第二
八三頁）。然法醫研究所九十年十一月二十一日法醫所九０理字第二二０九號函又謂
：「由以上理由認為此案雖未剖驗證明，但據上述資料及陳佩新法醫證言支持認定，
被害人楚月英確曾因車禍倒地，顱骨骨折及外傷性顱內出血急死」等語（見原審卷第
二八一頁、第二八二頁）。前後見解迥異，上訴人對之質疑，並聲請傳訊急救醫師陳
漢章及石台平（刑事警察局法醫室主任），以瞭解其實情，俾判明被害人是否確為腦
損傷致死云云（見原審卷第二０頁、第二七０頁至第二七二頁及九十一年一月二日聲
請狀），自屬重要攻擊防禦方法，原審恝置未論，已屬可議。又上訴人辯稱：依相驗
卷第二十一頁以下所附之驗斷書，死者右側腰部並未受傷，且頭部亦無外傷，按依死
者穿越經國路之方向為東向西，伊所駕駛之車之方向為北向南，依一般經驗判斷，車
從人之右側駛過，如有撞擊，應係死者之右側身體，不可能係左側，更不可能只撞及
腰部，因之死者之左側腰部輕微瘀血，不可能推認係遭伊車之右後輪撞及等語（見原
審卷第九一頁至第九二頁）。原審就此亦未詳加調查審認，亦未說明其取捨意見，遽
為上訴人敗訴判決殊嫌速斷。上訴論旨，指摘原判決關於其敗訴部分為違背法令，求
予廢棄，非無理由。
據上論結，本件上訴為有理由。依民事訴訟法第四百七十七條第一項、第四百七十八
條第二項，判決如主文。
中      華      民      國    九十二    年      九      月      十      日
                              最高法院民事第五庭
                                  審判長法官  朱  錦  娟
                                        法官  顏  南  全
                                        法官  許  澍  林
                                        法官  葉  勝  利
                                        法官  劉  福  來
      右正本證明與原本無異
                                              書  記  官
中      華      民      國    九十二    年      九      月    二十四    日
                                                                        Ｌ


司法院資訊處製作；財團法人民間司法改革基金會備份。
